臺灣板橋地方法院民事判決　九十年度訴字第六三○號
　　原　　　告　甲○○
　　被　　　告　丙○○
　　　　　　　　乙○○
右當事人間請求給付補償價金等事件，本院判決如左：
    主      文
被告丙○○應給付原告新台幣伍萬元，並自民國九十年五月四日起至清償之日止，按
週年利率百分之五計算之利息。
原告其餘之訴駁回。
訴訟費用由被告丙○○負擔百分之二，其餘由原告負擔。
本判決第一項於原告以新台幣貳萬元供擔保後，得為假執行；但被告丙○○如於假執
行程序實施前，以新台幣伍萬元供擔保後，得免為假執行。
原告其餘假執行之聲請駁回。
    事實及理由
一、原告主張：
    （一）座落台北縣五股鄉○○段塭底小段廿五地號、卅三地號土地為訴外人張文
          山所有，於民國八十六年五月二十日出租給原告經營洗砂場使用，土地租
          期是自八十六年七月一日起至八十九年六月三十日止，為期三年。張文山
          於租期屆滿前之八十八年二月十八日死亡，被告丙○○為張文山之子、張
          林快為張文山之妻，均為張文山之繼承人。
    （二）丙○○於租期尚未屆滿之八十八年三月間意圖提前毀約，竟於租賃期間尚
          未屆滿前之八十八年三月，前來向原告佯稱辦理遺產稅申報農地免繳遺產
          稅，必須回復農地農用為由，詐騙原告暫停洗砂，將地上洗砂機器、設備
          、儲砂池、員工宿舍、水電設備等所有地上設備價值新台幣（下同）一千
          二百多萬元全部拆除，移出現場，並向原告佯稱俟上開土地辦理繼承登記
          後，再將土地交由原告繼續承租使用，並願意補償原告因結束營業及機械
          搬遷之一切損失二百六十萬元，被告應於繼登記完成後一個月內一次給付
          原告上列補償金，雙方訂有合約書為憑，使原告信以為真，而被騙拆除現
          場價值一千二百多萬元之洗砂機器、設備、儲砂池、員工宿舍、水電設備
          、所有地上設施完全蕩然無存，使原告損失災情慘重。
    （三）此外被告為了要讓原告答應其要求，又向原告佯稱該土地必恢復原地目耕
          作，必先填土，包由原告承包，費用決定為六十萬元，於繼承完畢一個月
          內一次給付原告，逾期即將上開土地由原告貸款出售，以清償原告等語，
          詐騙原告使原告信以為真，而與被告訂立整地合約書，但簽訂後，原告進
          行填土，被告竟突然出面向原告阻止稱：你不能填土，填土是違法行為，
          鄉公所會法辦等語，制止原告填土，原告既已整地完成，填土亦已進行，
          只差兩天即可填完，但因被告之制止，並表示不用再填而停止，但承包之
          整地費用六十萬元則迄未給付給原告。
    （四）因被告未依約給付原告因結束營業及機械搬遷之一切損失二百六十萬元，
          原告不願意將剩餘部分機器完全拆除，被告為取信原告，向原告佯稱：上
          開土地由本人收回，不再出租，願賠一百萬元，並願將所省下之土地增值
          稅約六千四百多萬元，拿出四分之一補償原告之損失等語，當時有在場證
          人李介壽可以傳證。
    （五）為了取信於原告，丙○○並將土地所有權狀、繼承財產目錄、印鑑證明、
          土地謄本、地籍圖交由原告介紹之土地代書辦理繼承手續，屆期如不履行
          ，該土地任由原告拿去貸款、出租、出售，抵償給原告，同時向原告借款
          五萬元做領取資料之費用，迄今未償，原告以起訴狀繕本之送達，代為催
          告返還。
    （六）原告不疑有他，遂於八十八年七月底，將機器全部拆除，並著手整地及填
          土，詎被告將原告騙離土地，騙拆地上所有機器設備，騙去整地填土後，
          被告遲遲不辦繼承登記。被告乙○○事後竟片面將放在代書之上開證件全
          部騙回去，原告既無法在該土地上洗砂，地上所有設備又已拆除，損失慘
          重。為此原告於八十九年五月四日特用專函催告被告於文到七日內出面解
          決，被告置之不理。
    （七）爰依履行契約請求權、消費借貸返還請求權，訴請被告丙○○給付下列款
          項：結束營業及機械搬遷之損失二百六十萬元。整地填土工程承包費
          六十萬元。賠償費一百萬元。借款五萬元。被告乙○○則因騙取土地
          所有權狀、繼承財產目錄、印鑑證明、土地謄本、地籍圖，使原告無法依
          原有約定將系爭土地拿去貸款、出租、出售，以抵償前項損失，乙○○就
          原告前項損失，應負共同侵權行為之連帶賠償責任等語。並聲明：被告
          丙○○、乙○○應連帶給付原告四百二十五萬元，並自九十年五月四日起
          至清償之日止，按週年利率百分之五計算之利息。訴訟費用由被告負擔
          。請准供擔保宣告假執行。
二、被告二人則以：
    （一）本件原告曾以同一事實，向台灣板橋地方法院檢察署告訴被告等人詐欺（
          案號：八十九年度偵字第二二五０八號），並經檢察官為不起訴處分在案
          ，嗣原告對該案件聲請再議，又經台灣高等法院檢察署以九十年度議字第
          四八九號駁回其再議之聲請，該案業已確定。
    （二）原告所提之搬遷補償合約書、收回土地賠償書內容，均是以原告於「被告
          遺產稅申報前」，將其置放在台北縣五股鄉○○段塭底小段二五地號上之
          機械搬遷完畢，以利被告以農地農用申報免繳遺產稅，原告始有支付合約
          所載之報酬之義務；另整地合約書則約定原告須於「被告遺產稅申報前」
          將上開土地整地供被告能耕種作物時，被告始有義務支付整地費用。然被
          告於八十八年十一月三日申報遺產稅前，原告仍未將二五地號上之機械搬
          遷完畢，更從未進行整地將土地恢復可供農用之狀態，此有證人張清溪於
          八十九年度偵字第二二五０八號案件偵查時之證詞可證。原告既未履行約
          定之搬遷、整地義務，被告自無依約給付款項之理。
    （三）上開搬遷補償、收回土地賠償、支付整地費用之協商及借款五萬元等情，
          係被告丙○○與原告所為，被告乙○○並未參與；又借款五萬元部分，被
          告丙○○業已清償原告等語資為抗辯。並同聲明：原告之訴駁回。訴
          訟費用由原告負擔。如受不利益之判決，被告願以現金或銀行可轉讓定
          期存單供擔保，請准宣告免為假執行。
三、程序方面：
    原告於最後言詞辯論期日，追加清償繼承債務之請求權為訴訟標的，而為訴之追
    加。此經被告當庭陳明不同意，另本院審酌訴訟進行程度，認為此追加之訴有礙
    被告之防禦及訴之終結，又不具備民事訴訟法第二百五十五條第一項第二款至第
    六款之情形，爰不予准許追加之訴，先此敘明。
四、兩造不爭執之事實：
    （一）座落台北縣五股鄉○○段塭底小段二十五地號、三十三地號土地為訴外人
          張文山所有，於八十六年五月二十日出租給原告使用經營洗砂廠，土地租
          期為三年，張文山於租期屆滿前之八十八年二月十八日死亡，被告丙○○
          、乙○○均為張文山之繼承人。
    （二）被告丙○○於八十八年三月間，為辦理上開土地農地免繳遺產稅，與原告
          先後簽立結束洗砂營業及機械搬遷之損失二百六十萬元整地填土工程
          承包費六十萬元賠償費一百萬元之契約。合計共四百二十萬元，迄今尚
          未給付原告。
    （三）被告丙○○曾向原告借貸五萬元。
五、得心證之理由：
    （一）原告勝訴部分：
          查原告主張上開借貸之事實，為被告丙○○所自認，堪認原告與被告張
            建財間存有消費借貸之法律關係。被告丙○○雖以曾交付客票清償原告
            ，並經原告於上開刑事詐欺案件偵查中承認等語置辯，惟為原告所否認
            。經本院調閱被告被訴詐欺之刑事偵查案卷，該告訴人代表人即本件原
            告於八十九年七月二十日檢察官偵查中固承認受有十五萬元之清償一事
            ，然指稱被告該筆清償款，係「還給我太太的另筆錢」，非為清償本件
            借款等語（參台灣板橋地方法院檢察署八十九年度他字第二○二七號卷
            第三十四頁背面、第三十五頁，影本附於本審理卷）。況被告丙○○就
            本件借貸簽立之借據一張，尚在原告持有中，如謂已清償，依常情何以
            未向原告取回借據？此外被告未能另行舉證證明確已清償之有利於己之
            事實，所辯自難採信。
          按民法第四百七十八條規定：消費借貸未定返還期限者，借用人得隨時
            返還，貸與人亦得定一個月以上之相當期限催告返還。所謂貸與人得定
            一個月以上之相當期限催告返還，非謂貸與人之催告必須定有期限，只
            須貸與人有催告之事實，而催告後已逾一個月以上相當期限者，即認借
            用人有返還借用物之義務。本件原告與被告丙○○間之消費借貸，未定
            返還期限，原告主張以本件起訴狀繕本送達方式代為催告，應認符合催
            告之事實。查被告丙○○係於九十年四月三日收受起訴狀繕本之送達，
            有送達證書一份附卷足稽，故原告雖未於起訴狀內定一個月以上返還期
            限，然至九十年五月三日止，為時已逾一個月以上，可認為原告已盡催
            告返還之條件。從而，原告本於消費借貸之法律關係，請求被告丙○○
            給付借款五萬元，及自九十年五月四日即返還期屆滿翌日起至清償日止
            ，按年息百分之五計算之法定遲延利息，洵屬正當，應予准許。
    （二）原告敗訴部分：
          關於被告應否給付原告結束洗砂營業及機械搬遷之損失二百六十萬元
          整地填土工程承包費六十萬元賠償費一百萬元，合計共四百二十萬元爭
          執之處，應在於原告是否於被告申報遺產稅前，將其置放在台北縣五股鄉
          ○○段塭底小段二五地號上之機械搬遷完畢，將上開土地整地供被告能耕
          種作物？
          經查兩造不爭執之遷移合約書、整地合約書分別約定：「乙方（按指本
            件原告）應於遺產稅申報前遷移完畢，而甲方（按指簽約之本件被告張
            建財）應於繼承登記完成後一個月內一次給付乙方上列補償金」、「於
            遺產稅申報前由乙方自覓土方運填供甲方得耕種作物為原則」，有上開
            合約書二份附卷可稽。另原告提出之有關賠償費一百萬元之書面約定（
            參原證四），雖未記載本件被告付款之條件或時期，惟被告抗辯該一百
            萬元之付款，亦以遺產稅申報前原告完成遷移、整地可供耕作為其條件
            ，參酌證人李介壽於本院九十年八月一日言詞辯論期日證述：「‧‧‧
            被告承諾要給原告二百六十萬元，辦好後土地照常要給原告使用，被告
            答應要給原告二百六十萬元賠償，可是當機器拆到要好的時候，被告向
            原告說土地他自己要使用，答應要多給原告壹佰萬元及省下六千多萬元
            稅金的四分之一要補償原告‧‧‧」，依其證述，此一百萬元之約定，
            係附隨於原遷移補償費二百六十萬元約定之後，屬增加付款金額約定，
            故原給付二百六十萬元之條件，亦同為增加之一百萬元之付款條件。從
            而被告抗辯一百萬元之付款約定，亦以遺產稅申報前原告完成遷移為條
            件，應屬可信。按「附停止條件之法律行為，於條件成就時，發生效力
            。」民法第九十九條第一項定有明文，故原告與被告丙○○間，就有關
            結束洗砂營業及機械搬遷之損失二百六十萬元、整地填土工程承包費六
            十萬元、賠償費一百萬元，合計共四百二十萬元債務是否生效，端視原
            告是否於被告申報遺產稅即八十八年十一月三日前，完成遷移、整地可
            供耕作之客觀不確定之事實。
          原告主張已完成遷移，整地填土部分因被告阻止繼續填土，致未能完成
            等語，雖據證人王克璘、李介壽二人於本院九十年八月一日言詞辯論期
            日到場證述屬實，然證人王克璘證稱：「原告向被告租地我知道，原告
            也有向我們租地，但是土地都是我父親在管理，所以地號我不清楚，被
            告的土地在何處我不清楚」，稽其所證，既然對被告土地坐落不明，所
            為證述原告完成遷移機械一情，自難遽信；另證人李介壽證稱：「原告
            向被告承租土地時，我是做水電工的，我有參與‧‧‧」，其屬協助原
            告經營洗砂廠之關係人，故所證原告完成遷移，整地填土部分因被告阻
            止繼續填土，致未能完成之情節，恐亦有偏頗之虞。反之，被告抗辯申
            報遺產稅前，原告未完成遷移，整地填土可供耕作之事實，業據證人臺
            北縣五股鄉德音村村長張清溪，於八十九年九月二十六日檢察官偵查中
            證述確知原告承租之水碓段塭底小段二十五地號、三十三地號土地之坐
            落位置，且如相片所示之原告所設機械飛輪，尚在二十五地號地號上等
            語（參台灣板橋地方法院檢察署八十九年度他字第二七九九號卷第二十
            頁背面，影本附於審理卷），足認本件被告於上開刑事案卷偵查中，所
            提原告機械未完成遷移之相片，與證人張清溪於偵查中之證述情節相符
            ，本院認為被告抗辯原告於八十八年十一月三日前，未將上開水碓段塭
            底小段二十五地號、三十三地號土地，完成遷移機械、整地可供耕作之
            客觀不確定之事實。故停止條件既未成就，被告丙○○抗辯其無給付上
            開四百二十萬元債務之義務，應屬有據，原告仍執前揭不生效力之約定
            書，請求被告履行契約義務，即為無理由，應予駁回。
          對被告乙○○部分：
            原告主張被告乙○○與丙○○同為繼承人，因騙取置於代書處之土地所
            有權狀、繼承財產目錄、印鑑證明、土地謄本、地籍圖，使原告無法依
            原與丙○○之約定將系爭土地拿去貸款、出租、出售，以抵償前項損失
            ，乙○○就原告前項損失，應負共同侵權行為之連帶賠償責任等語。惟
            被告乙○○否認有何侵權之法律責任，辯稱所指詐欺罪嫌，業經不起訴
            處分確定，核與所提台灣板橋地方法院檢察署八十九年度偵字第二二五
            ○八號不起訴處分書、台灣高等法院檢察署九十年度議字第四八九號處
            分書之記載相符。經查，本件原告僅泛言被告乙○○「騙取」權狀文件
            ，並未具體陳述被告不法行為「騙取」之方式，難認乙○○自代書處取
            回其有處分權之權狀文件一事，具備侵權行為之不法侵害要件，故其抗
            辯不負侵權賠償責任，應屬可採。原告對之請求賠償，洵非正當，不應
            准許。
    原告上開敗訴部分，其假執行之聲請亦失所附麗，應併予駁回。又原告與被告丙
    ○○均陳明願供擔保，請准宣告假執行或免違假執行，爰就其等勝訴部分，分別
    酌定擔保金額准許之，至於被告丙○○所請供銀行定期存單為擔保物云云，因未
    陳明確定發行銀行，本院無以審酌存單之信用價值，爰不予採為供擔保物。兩造
    其餘攻擊防禦方法及立證，於上開判斷結果無影響，自不一一論述。
六、訴訟費用負擔、假執行及免為假執行之依據：民事訴訟法第七十九條前段、第七
    十八條、第三百九十條第二項、第三百九十二條。
中　　　華　　　民　　　國　　九十一　　年　　　一　　　月　　　十六　　日
                                                法　　　官　陳財旺
右為正本係照原本作成
如對本判決上訴，須於判決送達後廿日內向本院提出上訴狀
中　　　華　　　民　　　國　　九十一　　年　　　一　　　月　　　十六　　日
                                                法院書記官　王波君
